臺灣高等法院刑事判決
110年度原上易字第60號
上  訴  人  
即  被  告  銀菀庭

                    


選任辯護人  洪毓律師(法扶律師)
上列上訴人即被告因詐欺案件，不服臺灣桃園地方法院110年度
審原易字第39號，中華民國110年10月26日第一審判決（起訴案
號：臺灣桃園地方檢察署110年度調偵字第223號），提起上訴，
本院判決如下：
    主  文
原判決撤銷。
銀菀庭犯詐欺取財罪，處有期徒刑肆月，如易科罰金，以新臺幣
壹仟元折算壹日。
    事  實
一、銀菀庭於民國107年1月20日起至108年12月5日止，擔任會首
    召集互助會，會員含會首共31名，每會新臺幣(下同)1萬元
    元，底標1,000元，採內標制，每月20日中午12時許在桃園
    市某處○○○路邊攤開標，並於每年3、6、9、12月5日各加標1
    次(預計開標30次)。詎銀菀庭意圖為自己不法之所有，基於
    詐欺取財之犯意，未經戴美惠同意或授權，即冒戴美惠名義
    出標3,600元而得標，再於107年7月20日(第8次開標)中午12
    時許之後，向戴美惠佯稱「李有義」得標，向除戴美惠外之
    其他會員佯稱戴美惠得標，因而使活會會員陷於錯誤，均將
    會款交付予銀菀庭，銀菀庭因此詐得活會會款14萬800元。
    嗣108年9月20日戴美惠以標金3600元得標，銀菀庭因無法交
    付會款，於108年9月27日傳送簡訊告知戴美惠冒標之情，始
    悉上情。
二、案經戴美惠訴由臺灣桃園地方檢察署檢察官偵查起訴。
    理  由
壹、證據能力
一、按刑事訴訟法第159條之5立法意旨，在於確認當事人對於傳
    聞證據有處分權，得放棄反對詰問權，同意或擬制同意傳聞
    證據可作為證據，屬於證據傳聞性之解除行為，如法院認為
    適當，不論該傳聞證據是否具備刑事訴訟法第159條之1至第
    159條之4所定情形，均容許作為證據，不以未具備刑事訴訟
    法第159條之1至第159條之4所定情形為前提。此揆諸「若當
    事人於審判程序表明同意該等傳聞證據可作為證據，基於證
    據資料愈豐富，愈有助於真實發見之理念，此時，法院自可
    承認該傳聞證據之證據能力」立法意旨，係採擴大適用之立
    場。蓋不論是否第159條之1至第159條之4所定情形，抑當事
    人之同意，均係傳聞之例外，俱得為證據，僅因我國尚非採
    徹底之當事人進行主義，故而附加「適當性」之限制而已，
    可知其適用並不以「不符前四條之規定」為要件。又法院於
    何種情況，得認為適當，應審酌該傳聞證據作成時之情況，
    如該傳聞證據之證明力明顯過低或係違法取得，即得認為欠
    缺適當性；惟是否適當之判斷，係以當事人同意或視為同意
    為前提，即當事人已無爭議，故法院除於審理過程中察覺該
    傳聞證據之作成欠缺適當性外，毋庸特別調查，而僅就書面
    記載之方式及其外觀審查，認為適當即可(最高法院97年度
    台上字第563號判決參照)。經查，本判決下列所引用之被告
    以外之人於審判外之陳述，業經原審及本院於審理中依法定
    程序調查，檢察官、上訴人即被告銀菀庭(下稱被告)及辯護
    人於本院言詞辯論終結前均未聲明異議，本院審酌上開證據
    資料製作時之情況，尚無違法不當及證明力明顯過低之瑕疵
    ，認為以之作為證據應屬適當，爰依刑事訴訟法第159條之5
    規定，認前揭證據資料均有證據能力。
二、本判決下列所引用卷內之文書證據、證物之證據能力部分，
    並無證據證明係公務員違背法定程序所取得，經本院依刑事
    訴訟法第164條、第165條踐行物證、書證之調查程序，檢察
    官、被告及辯護人於本院亦均未主張排除下列文書證據、證
    物之證據能力，且迄本院言詞辯論終結前均未表示異議，本
    院審酌前揭文書證據、證物並無顯不可信之情況與不得作為
    證據之情形，依刑事訴訟法第158條之4反面解釋及第159條
    之4之規定，應認均有證據能力。
貳、實體部分：
一、被告就其於107年1月20日擔任會首，召集如事實欄所載互助
    會，於會期中，冒告訴人戴美惠名義得標，向告訴人佯稱係
    「李有義」得標，向其他會員稱告訴人得標，沒有簽任何文
    件，只用嘴巴講告訴人得標，而詐得該期得標款等情均供認
    不諱，且於偵訊、原審及本院審理中均認罪(見他字卷第70
    頁，原審卷第104、112、117頁，本院卷第54至55、115頁)
    ，核與告訴人於警詢及偵訊中證述大致相符(見他字卷第45
    至49、83頁)，復有證人游璦綺於偵查中證稱其亦參加該互
    助會明確(見他字卷第70頁)，並有告訴人提出其與被告之對
    話紀錄截圖(原證2)及如事實欄所載互助會會單(原證1，分
    見他字卷第7、9頁，關於加標及終止日，詳下述)等件在卷
    可證，則被告自白其於上開互助會會期中，冒告訴人名義得
    標並詐取得標款之犯行，堪信為真實。
二、惟被告上訴本院，雖仍坦承冒告訴人名義得標之事，惟爭執
    冒標日期，非如告訴人所指108年9月20日，而是107年7月20
    日，亦爭執犯罪所得為27萬元等語(見本院卷第13至14頁)。
    被告於本院準備程序復稱：互助會終止日為108年12月5日，
    起訴書此部分記載有誤，本件是107年1月召開互助會，原訂
    每月20日開標，後講好於每年3、6、9、12月之5日加標，我
    於107年7月就用告訴人名義把會標走，這次開標前有8個死
    會，107年7月20日當次不用算，活會有22人等語(見本院卷
    第58至61、115至117頁)。辯護人為被告辯護稱：被告於107
    年7月20日就已冒告訴人名義標走該期互助會，但108年9月
    才以簡訊通知告訴人，被告雖於偵查中坦然認罪，但並未供
    承是108年9月冒標(見本院卷第59、115至117頁)。查：
　㈠被告提出被上證1之互助會單其上載「編號16戴美惠，107/7
    標3600，220,800(元)」(見本院卷第17頁)，被告並稱被上
    證1之互助會單是編號13「雅霞」提供的，且提出「雅霞」
    傳送該互助會單的對話截圖為佐(被上證2，見本院卷第101
    頁)，二者內容相符，可認被上證1之互助會單確係會員「雅
    霞」事後交予被告無訛。
　㈡又告訴人所提與被告之對話紀錄截圖(原證2)上，被告稱「我
    偷標你的會，還把雅霞那裡的會錢都用掉了，我真對不起你
    啊‥」(見他字卷第7頁)，可知被告係事發後向告訴人承認冒
    標，但未直稱是108年9月20日冒標，另參告訴人於警詢時稱
    ：我標下108年9月20日那一期的會，但是一直沒有收到會款
    ，我有跟被告說直接把之後剩下我每月該繳的會錢扣掉，剩
    下的再交付給我，但是一直到108年9月27日我都沒有收到錢
    ，這時被告才傳簡訊跟我坦承之前偷標下我的會，但是哪一
    期的會我不清楚等語(見他字卷第47頁)，是依告訴人之證詞
    ，亦無從判定被告本件冒標是108年9月的會。
　㈢告訴人於警詢亦證述：(會款)大部分都是由游璦綺當面親自
    收取，再轉交給被告，被告鮮少自己收，另亦稱會款會繳交
    會首或其指派的人(見他字卷第47頁)，是依告訴人所證述其
    繳交會款之情形，與原證2之對話截圖上被告稱「‥還把雅霞
    那裡的會錢都用掉了」等語相符，可見「雅霞」偶有受被告
    指派向其他會員收取會款之情形，從而「雅霞」所記載之互
    助會單上得標金額及日期，應有相當的事實根據而登載，故
    此，被上證1之互助會單上所載之內容，應可採信。是被告
    稱其以標金3600元、冒告訴人名義標會的時間為107年7月20
    日等情，應堪採信。   
　㈣觀諸告訴人所提之互助會單(原證1)上，有手寫之得標日期為
    3月5日加標、9月5日加標、12月5日加標，及108年12月到期
    (誤載為其)等字(見他字卷第9頁)，對照被上證1之互助會單
    上，亦有打印3月5日加標及手寫6/5、9/5、12/5加標，並10
    8年12月5日止等字樣(見本院卷第17頁)，可徵被告所稱本件
    互助會每年3、6、9、12月均加標，並於108年12月5日終止
    等語，均與事證相符而足以採信。
　㈤關於被告犯罪所得之計算： 
    按民間互助會，已標取會款之死會會員，對於其標取後之各
    會期，無論何人得標，均有依約按期向會首繳付死會會款之
    義務，而非陷於錯誤而交付會首，故即使會首冒標會款，亦
    僅係侵害活會會員標取會款之權利，而向活會會員詐取會款
    ，對於冒標前已標得會款之死會會員，並無成立詐欺取財罪
    之餘地，是計算冒標款項之詐欺所得，應剔除死會會員所交
    付之死會會款(最高法院83年度台上字第4153號、87年度台
    上字第3465號、92年度台上字第1138號刑事判決意旨參照)
    。查本件被告於107年7月20日以告訴人名義出標3,600元得
    標，是扣除死會期數8會(107年1月20日、2月20日、3月5日
    、3月20日、4月20日、5月20日、6月5日、6月20日)，尚餘
    活會期數22會，則被告自活會會員所詐取會款為14萬800元(
    計算式：【1萬元-3,600元】*22會=14萬800元)，揆諸前揭
    實務見解，被告本案犯罪所得自應為14萬800元。至於告訴
    人本件遭被告冒標後，被告仍按期(包含107年7月20日當期)
    向告訴人收取活會會款，直至108年8月20日止(108年9月20
    日告訴人以為自己得標，而未繳交會款)，告訴人因此所受
    財物損失部分，係被告另一行為所造成，非本件審理之範圍
    ，告訴人因此所受之損害，自得循民事途徑請求損害賠償，
    自不待言。  
  ㈥承上，被告於偵查及原審、本院審理中均認罪，僅就其冒標
    日期、得標金額及會期終止日等項，有所爭執，經本院詳予
    勾稽相關卷證，堪認被告所辯各節均可採。綜上，本件事證
    明確，被告犯行堪以採認，應依法論科。
三、核被告所為，係犯刑法第339條第1項之詐欺取財罪。本件互
    助會之活會會員下標，並未約定以標單或書面方式為之，業
    經被告供述如前，而告訴人亦未指稱被告有冒其名義下標單
    之情形，有告訴人於偵訊時證稱「我們沒有簽書面文件，我
    們是口頭約定」等語(見他字卷第83頁)，另依原證1及被上
    證1之互助會單所示(見他字卷第9頁，本院卷第17頁)，其上
    雖均記載部分得標情形，但審其上內容，原證1僅是告訴人
    依時間序填寫開標日及標金，但未有得標會員之記載，而被
    上證1雖有得標會員及標金之記載，甚至有會款金額之記載
    ，但前述互助單僅屬會員即告訴人或「雅霞」之個人記載，
    是被告縱有告訴「雅霞」使之在互助會單其上之「編號13戴
    美惠」欄，登載「107/7標3600元，220800」等文字，亦屬
    「雅霞」個人為收取會款所為備查記載，無從據以認定被告
    有刑法第210條之偽造私文書之行為，併此敘明。　　
參、撤銷改判之理由、科刑審酌：
一、原審認被告係犯刑法第339條第1項詐欺取財罪，事證明確，
    予以論罪科刑，固非無見，惟查：
　㈠被告擔任會首召集互助會之起迄為107年1月20日至108年12月
    5日止，除每月20日中午12時許，在桃園市某處○○○路邊攤開
    標外，且於會期中，每年3、6、9、12月份之5日各加標1次
    ，連同會首共計31會等情，此有告訴人及被告提出之互助會
    會單各1紙(見他字卷第9頁，本院卷第17頁)可相互印證，原
    審認前開互助會於109年4月20日終止，顯忽略會期中之每年
    6、9、12月份之5日加標之情事，而與事證不侔，被告上訴
    本院爭執此部分事實，洵屬有據。
　㈡又被告係於107年7月20日開標時，未經告訴人同意或授權，
    以告訴人名義出標3,600元而得標，因此詐取活會款14萬800
    元，連同死會款合計22萬800元(參前述，死會款部分告訴人
    對被告雖有請求權，然非屬被告詐欺犯行之犯罪所得)。原
    審認定被告於108年9月20日冒標，詐得會款27萬元乙情，未
    審認死會會員本有繳付死會會款之義務。且告訴人已自陳不
    知被告何時冒標(見他字卷第47頁)，原審未予詳查，逕認被
    告於108年9月20日冒告訴人名義標會，即失所依據。
　㈢按刑法第57條第10款所稱犯罪後之態度，本屬主觀事項，包
    括行為人犯罪後，有無悔悟等情形；犯後態度如何，尤足以
    測知其人刑罰適應性之强弱。被告在緘默權保障下所為之任
    意陳述，而坦承犯行，不惟可節省訴訟勞費，使明案速判，
    更屬其人格更生之表徵，自可予以科刑上減輕之審酌（最高
    法院109年度台上字第3084號判決意旨）。而行為人於犯罪
    後是否善盡民事賠償責任，亦屬犯罪後之態度問題。本件被
    告於本院審理中與告訴人成立調解，有本院民事庭調解筆錄
    在卷可憑(見本院卷第75頁)，堪認被告於犯罪後，於本院審
    理期間，為善盡民事賠償責任，已盡力彌補告訴人之損害，
    亦屬犯罪後態度應審酌之量刑事由，原審判決未及審酌上情
    ，亦有未洽。
　㈣綜上，被告於本院仍持先前認罪之態度，但對原判決審認有
    關犯罪(冒標)時間及犯罪所得等情，有所爭執，經本院調查
    後，已認定如前開事實欄所載，且有未及審酌之量刑事項，
    是以原判決既有上開瑕疵可指，當屬無可維持，應由本院將
    原判決予以撤銷改判。
二、量刑審酌事項：
　  爰以行為人之責任為基礎，審酌被告利用互助會會員之信任
    關係，未經同意或授權，擅冒告訴人名義下標金，以收取會
    款之詐術，造成活會會員之財產損失及破壞會員對於互助會
    制度之信賴，且犯後之第一時間及原審審理中未能積極彌補
    告訴人之損失(見他字卷第7頁，原審卷第77頁)，惟念及被
    告犯罪後自始終坦承犯罪，犯罪所得為14萬800元，數額非
    鉅，且於本院審理中與告訴人達成調解，告訴人並表示不追
    究被告刑事責任，請求法院從輕量刑，希求被告受緩刑宣告
    ，以勵自新，有本院調解筆錄存卷可查（見本院卷第75至76
    頁，緩刑部分詳下述)，兼衡被告前有不能安全駕駛公共危
    險罪，經法院判處有期徒刑2月之素行紀錄，有本院被告前
    案紀錄表可查，兼衡被告高職畢業之智識程度、已婚、打零
    工等家庭經濟狀況(見本院卷第63、120頁)等一切情狀，量
    處如主文所示之刑，並諭知易科罰金之折算標準，以資懲儆
    。　　
三、末按「受2年以下有期徒刑、拘役或罰金之宣告，而有下列
    情形之一，認以暫不執行為適當者，得宣告2年以上5年以下
    之緩刑，其期間自裁判確定之日起算：未曾因故意犯罪受
    有期徒刑以上刑之宣告者。前因故意犯罪受有期徒刑以上
    刑之宣告，執行完畢或赦免後，五年以內未曾因故意犯罪受
    有期徒刑以上刑之宣告者。」刑法第74條第1項第1、2款定
    有明文。是凡在判決前已經受有期徒刑以上刑之宣告確定者
    ，即不合於緩刑條件，至於前之宣告刑已否執行，以及被告
    犯罪時間之或前或後，在所不問，因而前已受有期徒刑之宣
    告，即不得於後案宣告緩刑(最高法院76年度台非字第85號
    、82年度台非字第355號、89年度台上字第222號判決意旨參
    照)。查被告前因不能安全駕駛罪，經臺灣臺中地方法院以1
    10年度沙原交簡字第5號判處有期徒刑2月，併諭知易科罰金
    之折算標準，於110年3月16日確定，有本院被告前案紀錄表
    附卷可考，並經被告於本院審理時供承不諱(見本院卷第118
    頁)，則被告既於本判決宣示前5年以內，曾因故意犯罪受有
    期徒刑以上刑之宣告確定，揆諸上開說明，即與得宣告緩刑
    之要件不符，是被告聲請本院為緩刑之宣告，即於法無據。
肆、沒收說明：
  ㈠按犯罪所得，屬於犯罪行為人者，沒收之；於全部或一部不
    能沒收或不宜執行沒收時，追徵其價額。第1項及第2項之犯
    罪所得，包括違法行為所得、其變得之物或財產上利益及其
    孳息。刑法第38條之1第1項前段、第3項、第4項定有明文。
    次按犯罪所得之沒收、追繳或追徵，在於剝奪犯罪行為人之
    實際犯罪所得(原物或其替代價值利益)，使其不能坐享犯罪
    之成果，著重所受利得之剝奪。然苟無犯罪所得，自不生利
    得剝奪之問題，固不待言。
　㈡如前述，被告本件詐欺犯行不法利得14萬800元，屬犯罪所得
    ，原應宣告沒收，惟考量被告與告訴人於本院民事庭成立調
    解，約定由被告給付告訴人20萬元，除調解成立之日，由被
    告當場交付告訴人3萬元外，其餘部分自111年5月10日起，
    按月於每月10日前給付告訴人1萬元，至全部清償完畢止(其
    餘，詳調解筆錄所載)。而被告迄本院言詞辯論終結為止，
    已給付4萬元，有調解筆錄及自動櫃員機交易明細單等件在
    卷可查(見本院卷第75至76、123頁)，是此部分犯罪所得，
    已合法發還被害人，依刑法第38條之1第5項之規定，不予宣
    告沒收；又詳前述，被告因上開調解所給付之賠償金額尚逾
    於上開犯罪所得，已達沒收制度剝奪被告犯罪所得之立法目
    的，是若仍就尚未賠償賸餘部分仍宣告沒收或追徵，將使被
    告承受過度不利益，而有過苛之虞，爰依刑法第38條之2第2
    項規定：「宣告前2條之沒收或追徵，有過苛之虞、欠缺刑
    法上之重要性、犯罪所得價值低微，或為維持受宣告人生活
    條件之必要者，得不宣告或酌減之」意旨，不予宣告沒收或
    追徵。
據上論斷，應依刑事訴訟法第369條第1項前段、第364條、第299
條第1項前段，判決如主文。
本案經檢察官劉哲名提起公訴，檢察官劉成焜到庭執行職務。
中　　華　　民　　國　　111 　年　　5 　　月　　31　　日
　　　　　　　　　刑事第十三庭　審判長法　官　洪于智
　　　　　　　　　　　　　　　　　　　法　官　黃玉婷
　　　　　　　　　　　　　　　　　　　法　官　黃惠敏
以上正本證明與原本無異。
不得上訴。
                                      書記官　吳錫欽
中　　華　　民　　國　　111 　年　　5 　　月　　31　　日
附錄：本案論罪科刑法條全文
中華民國刑法第339條
（普通詐欺罪）
意圖為自己或第三人不法之所有，以詐術使人將本人或第三人之
物交付者，處5年以下有期徒刑、拘役或科或併科50萬元以下罰
金。
以前項方法得財產上不法之利益或使第三人得之者，亦同。
前二項之未遂犯罰之。